【裁判字號】    96,上更(一),871
【裁判日期】    970520
【裁判案由】    毒品危害防制條例
【裁判全文】
臺灣高等法院刑事判決             96年度上更(一)字第871號
上  訴  人
即  被  告  甲○○
選任辯護人  李詩皓律師
上列上訴人因毒品危害防制條例案件，不服臺灣板橋地方法院94
年度訴字第518號，中華民國94年6月14日第一審判決（起訴案號
：臺灣板橋地方法院檢察署93年度核退偵字第779號），提起上
訴，經判決後，由最高法院發回更審，本院判決如下：
    主  文
原判決撤銷。
甲○○連續販賣第三級毒品，處有期徒刑陸年。
扣案之愷他命分裝罐拾陸個沒收；犯罪所得財物新臺幣壹萬伍仟
柒佰元沒收之，如全部或一部不能沒收時，以其財產抵償之。
    事  實
一、甲○○明知愷他命業經政府依毒品危害防制條例公告列為第
    三級毒品，不得持有、販賣，竟仍基於販賣第三級毒品愷他
    命營利之概括犯意，自民國（下同）93年7月某日起至同年8
    月27日止，在其位於臺北縣三重市○○路○段190號7樓之1之
    租住處及臺北市○○○路上之「DJ舞廳」等處，以每小罐（
    約淨重0.8公克），新臺幣（下同）900元至1,100元不等之
    價格，連續販賣第三級毒品愷他命予吳怡燃6次（以900元代
    價販賣4次、1,100元代價販賣2次）、李詩弦1次、林雅婷3
    次、莊淑樺4次、賴虹諭（原名：賴筱瑜）1次（以上均以
    1,100元代價販賣），總計販毒所得共1萬5,700元。迄於93
    年8月27日下午1時30分許，在上址租住處為警查獲，並扣得
    其所有供販賣第三級毒品愷他命所用之分裝罐16個，及另查
    扣被告所有與本件無關之第二級毒品MDMA 1顆、第四級毒品
    一粒眠370顆、非供本件販賣毒品所用之電子秤1臺、帳冊2
    本、施用愷他命用之鼻管1支、盤子1個等物。
二、案經臺北市政府警察局報請臺灣板橋地方法院檢察署檢察官
    偵查起訴。
    理  由
一、訊據上訴人即被告甲○○固坦承上揭扣案物均係警方在其租
    住處所查扣之事實，惟矢口否認有販賣第三級毒品愷他命之
    犯行，辯稱：伊與證人吳怡燃、李詩弦、林雅婷、莊淑樺、
    賴虹諭是一起被抓，她們全都不服氣，認為警察是要到伊家
    抓伊的，結果害她們一起被抓，她們說既然是在伊家被抓，
    要伊自己擔起來，所以說伊販賣，但她們口說無憑，又無查
    到任何證物，也沒有在伊身上查到販賣的錢，故不能證明伊
    有販賣云云。
二、經查：
(一)上揭犯罪事實，業據證人吳怡燃、李詩弦、林雅婷、莊淑樺
    、賴虹諭於原審審理時分別結證綦詳。結證情形為(1)證人吳
    怡燃證稱：警察查獲當時伊等已施用愷他命完畢，而施用的
    愷他命是自被告房內取出，是要給錢的，伊負擔900至1,100
    元，伊之前從93年7月開始有在被告住處跟被告買過4、5次
    ，買900元的有3次，1,100元的有2次，扣案之白色小罐子就
    是被告賣伊等愷他命用的罐子等語；(2)證人李詩弦證稱：伊
    於93年8月27日下午1時30分在被告住處為警查獲，當日是去
    該處施用毒品搖頭丸、愷他命，搖頭丸是在舞廳跟人買的，
    愷他命是跟被告買的，是伊等給被告錢，被告就從房間拿出
    來，將每個人施用的毒品愷他命倒出來，並向伊等每人收
    1,100元，伊以前並沒向被告買過毒品等語；(3)證人林雅婷
    證稱：伊於93年8月27日下午1時30分許在被告住處為警查獲
    ，當時是到那邊聊天、施用毒品愷他命，愷他命是向被告以
    1,100元買的，又伊之前有在舞廳及被告住處跟被告買過2
    次，每次都是1小罐愷他命1,100元購得等語；(4)證人莊淑樺
    證稱：伊於93年8月27日下午1時30分許在被告住處為警查獲
    ，當天是在該處施用毒品愷他命，愷他命是向被告買的，是
    被告由房間內拿出來的，以前因朋友介紹也有在被告住處跟
    被告買過毒品愷他命3次，該3次都是為了供自己施用，是分
    次各買1罐，價錢都是1,100元等語；(5)證人賴虹諭證稱：伊
    於93年8月27日下午1時30分許在被告住處為警查獲，警察到
    場前伊等在該處施用毒品愷他命，愷他命是向被告買的，價
    格是1小罐1,100元，由被告從房間內拿出來的，伊只跟被告
    買這1次毒品等語（以上見原審卷第70頁至第86頁），核與
    被告於警詢、偵查及原審審理時均自承：為警查獲當天證人
    吳怡燃、李詩弦、林雅婷、莊淑樺、賴虹諭確均有於伊租住
    處以1, 100元之代價各購買愷他命1瓶施用等語相符（見偵
    字第1397 7號卷第24頁至第25頁、第72頁；原審94年5月9日
    審判筆錄），並有警方在被告上開租住處所查獲用以裝盛毒
    品愷他命販賣他人所用之分裝罐16個扣案可佐，堪認係屬真
    實。
(二)被告雖辯稱：警察查獲當天伊只是幫她們打電話給小毅調貨
    ，她們自己把錢放在桌上，伊只幫忙點錢，小毅自己把錢收
    走云云（見偵字第13977號卷第24至25頁、第72頁；原審94
    年5月9日審理筆錄），而證人吳怡燃於原審審理時亦附合證
    稱：「（誰提議去買或是如何取得愷他命？）就跟被告講、
    被告就說她有朋友認識，她就說她要打電話，通完電話，就
    有一個男子送愷他命過來」云云（見原審卷第72頁），然此
    非惟與證人吳怡燃於偵查中結證稱：「〔確定被抓當日柯（
    麗玲）賣你們的毒品是從房間裡拿出來？〕是，不是別人拿
    來賣我們」等語（見核退偵字第779號卷第39頁）相悖，亦
    與當時同時在場之證人李詩弦、林雅婷、莊淑樺、賴虹諭於
    原審審理時所證：被告係自其房間拿出伊等所購買之愷他命
    ，均不知當時有人從外面送愷他命給被告等語（見原審94年
    5月9日審理筆錄）不符，即非可信。復參酌證人李詩弦、林
    雅婷、莊淑樺、賴虹諭當時均在客廳，業據被告於警詢時供
    述明確（見偵字第13977號卷第24頁），顯見其等位處門戶
    進出必經之地，又豈會均未見他人送愷他命予被告之情？而
    反獨見被告自其房間內取出？是被告上開所辯，顯係事後卸
    責之詞，不足採信。而證人吳怡燃則應係囿於與被告合租同
    居為警查獲上開租住處（見偵字第13977號卷第24頁）之情
    誼，乃於原審審理時就被告販賣之情，迴護改稱被告僅係代
    為調貨，亦非可採。故證人吳怡燃就此部分所述，仍應以其
    於偵查中之證詞為可採，並認具證據能力，附此敘明。
(三)又販賣毒品係政府嚴予查緝之違法行為，並無公定價格，且
    出售份量可任意分裝增減，價格亦因毒品純度、買賣數量、
    買賣雙方關係資力、毒品來源是否充裕、檢警查緝等因素而
    有不同，故難有客觀標準，是販賣利得除經行為人坦承或價
    量明確外，實難加以認定，然不論是瓶裝或紙包之毒品，均
    可任意分裝或增減其分量，復可依買受人之需求按原包裝賣
    出或再分裝為小包出售，則無論以原包裝賣出或分裝後再行
    出賣之每包售價，均可因賺取價差而牟得利益，至為明確；
    況毒品之價格均屬昂貴，取得不易，且為政府嚴予查緝之犯
    罪，凡為販賣之不法勾當者，苟無利可圖，應無甘冒被查緝
    法辦重刑之危險，平白無端義務為該買賣之工作。衡諸證人
    李詩弦、林雅婷、莊淑樺、賴虹諭於原審審理時或稱係他人
    介紹向被告購買毒品而認識，或稱僅與被告見過數次面（見
    原審94年5月9日審判筆錄），顯與被告並無深交之情，被告
    豈會甘冒重刑之風險，供其取得毒品之理，是被告販入之價
    格必較售出之價格低廉，而有從中賺取買賣差價牟利之意圖
    及事實，亦可認定。
(四)至被告另辯稱在其租住處並無查到任何愷他命，也沒有在伊
    身上查到販賣的錢，不能證明伊有販賣云云，然販毒者依其
    經營、財力大小，縱有不同之毒品存量，亦均難保無用罄之
    時，而核閱卷證，被告本非販毒之盤商，則此用罄之情形應
    更容易出現，故被告於為警查獲當天販賣予證人吳怡燃等人
    後，即行用罄，當屬可能。又被告於為警查獲當天雖曾販賣
    愷他命予證人吳怡燃等人，然此並非警方持搜索票搜索時當
    場撞見而知，乃係警方將在該租住處之人員均帶回警局偵訊
    後始查知，是以搜索當時並未針對被告販毒金額作搜索扣押
    ，亦無不當，故此均不足為被告有利之認定。
(五)此次最高法院發回意旨 (二)雖謂: 「按犯施用毒品罪者，
    供出毒品來源，因而破獲者，得減輕其刑，此觀之毒品危害
    防制條例第十七條所定意旨自明。故為防範其損人利己之不
    實供述，自須以補強證據擔保施用毒品者供述之真實性，始
    得作為判斷之依據。因而，事實審法院必須調查其他證據以
    為補強，使其證明力達於一般人均不致有所懷疑而得確信其
    為真實之程度，始得據為對他人不利之認定。原判決依據證
    人吳怡燃、林雅婷、莊淑樺之陳述，認定上訴人有多次販賣
    第三級毒品愷他命予吳怡燃、林雅婷、莊淑樺之犯行。然查
    本件除證人吳怡燃、林雅婷、莊淑樺、及李詩弦、賴虹諭指
    證於九十三年八月二十七日遭查獲當日，有向上訴人購買愷
    他命部分外，至於在查獲當日以前上訴人究竟有無販賣愷他
    命之犯行，除證人吳怡燃、林雅婷、莊淑樺之證言外，並無
    其他補強證據可資佐證」云云。惟按毒品危害防制條例第二
    條第二項規定，毒品依其成癮性濫用性及對社會危害性分為
    四級，並就製造、運輸、販賣、意圖販賣而持有、以非法方
    法使人施用、引誘他人施用及轉讓等不同品項毒品之行為，
    分別定其處罰；至施用或持有第三、四級毒品，因其可罰性
    較低，故予除罪化，僅就施用及持有第一、二級毒品科以刑
    罰。本件證人吳怡燃、林雅婷、莊淑樺、及李詩弦、賴虹諭
    向被告購買第三級毒品愷他命，在於施用，既不為罪，即無
    毒品危害防制條例第十七條所定犯施用毒品罪者，供出毒品
    來源，因而破獲者，得減輕其刑之適用；是證人吳怡燃、林
    雅婷、莊淑樺之證言，亦無所謂「損人利己之不實供述」之
    疑慮，而須再以補強證據擔保渠等供述之真實性之必要，併
    此敘明。
(六)綜上所述，本件事證明確，被告連續販賣毒品愷他命之犯行
    ，洵堪認定，應依法論科。
三、查愷他命係毒品危害防制條例第 2條所稱之第三級毒品。核
    被告所為，係犯毒品危害防制條例第4條第3項之販賣第三級
    毒品罪。被告行為後，刑法第56條連續犯之規定，業於94年
    1月7日修正公布刪除，並於95年7月1日施行，則被告之犯行
    ，因行為後新法業已刪除連續犯之規定，此刪除雖非犯罪構
    成要件之變更，但顯已影響行為人刑罰之法律效果，自屬法
    律有變更，被告之犯行若依新法，即不得論以連續犯，而須
    分論併罰，依新法第2條第1項規定，比較新、舊法結果，仍
    應適用較有利於被告之行為時法律即修正前刑法第56條連續
    犯之規定論以一罪，並加重其刑。被告先後多次販賣愷他命
    之犯行，時間緊密，犯罪構成要件相同，顯係基於概括犯意
    為之，為連續犯，依修正前刑法第56條規定以一罪論，並加
    重其刑。又公訴人雖對被告於93年7月間販賣愷他命之犯行
    未據起訴，惟此部分與已起訴且論罪科刑部分有連續犯之裁
    判上一罪關係，本院自應併予審判，併此明。
四、原判決予以論科，固非無見。惟查原判決並未於事實欄認定
    記載被告係基於營利之目的連續販賣第三級毒品愷他命，理
    由欄內亦未詳細敘明如何認定被告有營利目的所憑之證據及
    其認定之理由，即遽行對被告論以連續販賣第三級毒品罪刑
    ，尚有未洽。被告提起上訴，否認犯罪，固無理由，惟原判
    決既有可議，自屬無可維持，應予撤銷改判。爰審酌被告販
    賣第三級毒品，使人沉迷於毒癮，無法自拔，輕則戕害身心
    ，重則引發更多各種犯罪，實為多種犯罪之源頭，對社會國
    家之傷害頗深，且被告犯罪所得非微及其犯罪後之態度等一
    切情狀，量處被告有期徒刑6年。又扣案之愷他命分裝罐16
    個，係供被告犯罪所用之物，且為被告所有，有證人吳怡燃
    結證在卷，應依毒品危害防制條例第19條第1項之規定宣告
    沒收；又依前揭事證，被告多次販賣毒品愷他命予吳怡燃等
    人施用，除吳怡燃或有以900元至1,100元不等之價格買受外
    ，其餘之人均係以每1小罐1,100元的代價購買，其中每人向
    被告買得愷他命之次數為：吳怡燃6次（900元4次、1,100元
    2 次）、李詩弦1次、林雅婷3次、莊淑樺4次、賴虹諭1次，
    是被告販賣毒品愷他命之所得總計有1萬5,700元，應依毒品
    危害防制條例第19條第1項之規定，併予宣告沒收，如全部
    或一部不能沒收時，以其財產抵償之。至於扣案之第二級毒
    品MDMA 1顆、第四級毒品一粒眠370顆、電子秤1臺、帳冊2
    本、施用愷他命用之鼻管1支、盤子1個，雖均為被告所持有
    之物，惟尚難認與本件被告販賣第三級毒品愷他命予吳怡燃
    等人之犯行具有直接關連性，爰不併予宣告沒收。
五、公訴意旨另以被告尚涉有於上揭時、地，販賣第三級毒品愷
    他命予潘靜怡之罪嫌云云。惟查，被告始終堅詞否認此部分
    之犯行，而公訴人惟一所據之證人潘靜怡，除於警詢時之證
    述外，嗣於偵查、審理時業經傳、拘無著，無從命其具結，
    更遑論藉交互詰問程序以發現是否有與審判中所述不符之情
    事；而單就其於警詢中所述部分，又未經證明具有可信之特
    別情況，依刑事訴訟法第159條之2、第159條之3之規定，不
    能認有證據能力。此外，復查無其他積極證據足資認定被告
    確有販賣毒品愷他命予潘靜怡之犯行，此部分不能證明被告
    犯罪，原應為無罪之諭知，然檢察官認此部分與前開有罪部
    分有裁判上一罪關係，爰不另為無罪之諭知。
據上論斷，應依刑事訴訟法第369條第1項前段、第364條、第299
條第1項前段，毒品危害防制條例第4條第3項、第19條第1項，刑
法第11條前段、第2條第1項、修正前刑法第56條，判決如主文。
本案經檢察官姜貴昌到庭執行職務。
中    華    民    國    97    年    5    月    20    日
                  刑事第十八庭  審判長法  官  吳鴻章
                                      法  官  段景榕
                                      法  官  陳健順
以上正本證明與原本無異。
如不服本判決，應於收受送達後十日內向本院提出上訴書狀，其
未敘述上訴之理由者並得於提起上訴後十日內向本院補提理由書
（均須按他造當事人之人數附繕本）。
                                      書記官  魏淑娟
中    華    民    國    97    年    5     月    20    日
附錄：本案論罪科刑法條全文
毒品危害防制條例第4條
製造、運輸、販賣第一級毒品者，處死刑或無期徒刑；處無期徒
刑者，得併科新臺幣 1 千萬元以下罰金。
製造、運輸、販賣第二級毒品者，處無期徒刑或 7 年以上有期徒
刑，得併科新臺幣 7 百萬元以下罰金。
製造、運輸、販賣第三級毒品者，處 5 年以上有期徒刑，得併科
新臺幣 5 百萬元以下罰金。
製造、運輸、販賣第四級毒品者，處 3 年以上 10 年以下有期徒
刑，得併科新臺幣 3 百萬元以下罰金。
製造、運輸、販賣專供製造或施用毒品之器具者，處 1 年以上 7
年以下有期徒刑，得併科新臺幣 1 百萬元以下罰金。
前五項之未遂犯罰之。


司法院資訊處製作；財團法人民間司法改革基金會備份。
